臺灣臺中地方法院民事裁定　　　　　 100年度消債抗字第22號
抗　告　人　林雅清
代　理　人　楊振地
相　對　人　台北富邦商業銀行股份有限公司
法定代理人　韓蔚廷
相　對　人　聯邦商業銀行股份有限公司
法定代理人　李憲章
相　對　人　遠東國際商業銀行股份有限公司
法定代理人　洪信德
相　對　人　萬泰商業銀行股份有限公司
法定代理人　盧正昕
上列抗告人因消費者債務清理條例聲請免責事件，對於民國100
年9月20日本院100年度消債聲字第84號所為裁定提起抗告，本院
合議庭裁定如下：
主    文
抗告駁回。
抗告程序費用新臺幣壹仟元由抗告人負擔。
    理    由
一、本件抗告意旨略以：抗告人在宜祥興業股份有限公司僅為一
    般作業員，收入僅基本底薪，公司訂單少就可能放無薪假，
    薪水可能新臺幣（下同）幾千或1萬左右，並非固定薪制；
    抗告人因工作需抬重物，導致腰痠或肩痛，看診、藥膏均需
    花費；子女現就讀高中，花費也較以前多；抗告人配偶名下
    土地於先前已為法院拍賣完畢，拍賣價金已分給五家銀行，
    家逢巨變，為顧及一家六口生活所需，車子必須處理；抗告
    人所提還款60萬元，三個月為一期，並非不合理，抗告人有
    誠意解決債務；之前與最大債權人萬泰銀行協商，萬泰銀行
    要求一期償還5000元，加上其他銀行債務，實難負擔而無法
    接受協商調件，債權銀行即以脅迫口氣說協商不成功就扣薪
    ，但就算每月扣薪，加上利息，難有還清的一日，希望法院
    給予重生機會等語，爰依法抗告，請求廢棄原裁定，另為適
    法之裁定。
二、按法院為終止或終結清算程序之裁定確定後，除別有規定外
    ，應以裁定免除債務人之債務，消費者債務清理條例第132
    條固有明文。惟按債務人有下列各款情形之一者，法院應為
    不免責之裁定，但債務人證明經普通債權人全體同意者，不
    在此限：(一)七年內曾依破產法或本條例規定受免責；(二)隱匿
    、毀損應屬清算財團之財產，或為其他不利於債權人之處分
    ；(三)捏造債務或承認不真實之債務；(四)因浪費、賭博或其他
    投機行為，致財產顯然減少或負擔過重之債務，而生開始清
    算之原因；(五)於清算聲請前一年內，已有清算之原因，而隱
    瞞其事實，使他人與之為交易致生損害；(六)明知已有清算原
    因之事實，非基於本人之義務，而以特別利於債權人中之一
    人或數人為目的，提供擔保或消滅債務；(七)隱匿、毀棄、偽
    造或變造帳簿或其他會計文件之全部或一部，致其財產之狀
    況不真確；(八)故意於財產及收入狀況說明書為不實之記載，
    或有其他故意違反本條例所定義務之行為，亦為同條例第13
    4條所明定。又消費者債務清理條例之立法目的，乃在兼顧
    債權人與債務人雙方之利益，期使陷於經濟上困境之消費者
    得以清理債務，並利用更生或清算程序，妥適調整債務人與
    債權人及其他利害關係人間之權利義務關係，亦求保障債權
    人獲得公平受償，並謀求消費者經濟生活之更生機會。申言
    之，上開制度並非在使債務人事前恣意消費所造成之債務，
    完全轉嫁予債權人負擔；故法律所定債務人免責之制度，僅
    在鼓勵勤勞誠實之債務人，而非縱容浪費、投機或不誠實之
    債務人。倘債務人事前恣意消費，事後又不思如何積極履行
    清償債務，反而著眼於消費者債務清理條例中之免責制度，
    以求全免責任，自與上開立法本旨中保障債權人可獲得公平
    受償之權利有違。次按消費者債務清理條例第134條第4款中
    所稱「因浪費、賭博或其他投機行為，致財產顯然減少或負
    擔過重之債務，而生開始清算原因」，係「債務人於其經濟
    狀況不佳之情形下，猶恣意揮霍、投機，甚或提供擔保或消
    滅債務圖利特定債權人，核其所為，或於清算之原因有可歸
    責性，或有意增加負擔、減少清算財團之財產，使多數債權
    人無端受害，而有加以制止之必要」（見消費者債務清理條
    例第134條之立法理由），自應不得認可免其還款之責。再
    按於實際之生活中依何證據來判斷債務人是否有「因浪費、
    賭博或其他投機行為，致財產顯然減少或負擔過重之債務，
    而生開始清算原因」，仍應依各個債務人主觀之內部意識表
    現在外在之行為上來參酌，債務人是否確已盡其所能工作以
    增加收入，並確確實實量入為出，盡力壓低所有之支出，已
    負債之債務人生活上不能再自認應與一般未負債之人般可享
    受同等級之生活水平，而應是僅能求得不致飢寒交迫之最低
    生存水平，如債務人仍主張要與一般未欠債者同等之生活尊
    嚴，不降低任何生活水平，應非本條例立法所要救助之人，
    法院如對此種債務人輕易給予免還債款之責，將會為社會帶
    來不良之示範，會鼓舞他人起而效法，造成社會之動盪，產
    生欠債可以不還之錯誤觀念，當非訂定本條例之最終目的。
    經查：
(一)、抗告人依消費者債務清理條例聲請更生事件，前經本院裁定
    自民國100年5月13日上午10時起開始更生程序，惟因抗告人
    始終未能依消費者債務清理條例第59條、第60條規定獲得債
    權人會議之可決，經本院裁定自100年8月12日上午10時起開
    始清算程序，並同時終止更生程序，業經調閱本院100年度
    消債更字第67號、100年度司執消債更字第65號更生事件，
    及100年度消債清字第52號清算事件卷宗可憑。
(二)、查，抗告人持各債權銀行核發之信用卡或現金卡使用，因而
    積欠之款項（含本金、利息、違約金及其他費用），分別為
    ：1.台北富邦銀行：289,212元。2.聯邦商業銀行：62,000
    元。3.遠東國際商業銀行：513,250元。4.萬泰商業銀行：5
    89,698元。以上金額合計1,454160元，業據抗告人陳報在卷
    ，並有各債權銀行陳報之相關債權數額明細表、財團法人金
    融聯合徵信中心當事人綜合信用報告及本院所製作之消費者
    債務清理事件債權表在卷可參。
(三)、次查，依據債權人提出債務人信用卡自92年5月起至96年10
    月止之消費明細資料，其中最大支出為借款，即於92年5月
    30,000元、7月24,000元、9月80,000元、11月20,000元、93
    年1月15,000元、2月10,000元、3月125,000元、4月100,000
    元、5月12,000元、7月25,000元、9月105,000元、10月8,00
    0元、11月8,800元、94年2月19,000元、3月100,000元、6月
    300,0 00元、7月79,000元、8月200,000元、9月14,000元、
    11月20 0,000元、12月47,000元、95年2月13,000元、3月6,
    700元、4月6,000元、6月9,900元、7月6,000元、8月6,000
    元、9月6,900元、10月6,300元、11月6,500元、12月403,23
    9元、96年3月1,00元、4月1,000元、6月22,515元、10月120
    ,138元；而以抗告人每月收入2萬至2萬6000元上下（依據抗
    告人提出之為債權銀行扣薪後經宜祥興業股份有限公司薪資
    轉讓存摺內頁明細），其配偶收入每月約2萬元至2萬5000元
    （依據抗告人之100年5月28日陳報狀），計月薪收入在4萬
    至5萬餘元間，另依據抗告人聲請本件更生時及在100年5月
    28日之陳報狀所提出之家庭必要支出，合計不超2萬5000元
    ，應尚有剩餘款，而卻仍以信用卡支借大筆借款，於借款後
    亦未如抗告人所陳全部用來支付信用卡循環利息費用，則應
    係另行花費用使用，惟此均未據抗告人確實陳明支付情形。
    抗告人明知對借款並無支付能力，應量入為出，節約消費，
    而不應隨意預借現金使用，致累積欠款以致無法支付之地步
    ，已堪認確有因浪費或其他投機行為，致財產顯然減少或負
    擔過重之債務，而生開始清算原因等情事，並有原審卷附債
    權人清冊、財產及收入狀況說明書、財團法人金融聯合徵信
    中心當事人綜合信用報告回覆書、財政部臺灣省中區國稅局
    97 年、98年度綜合所得稅各類所得資料清單等在卷可憑，
    且本件抗告人復無法證明業經普通債權人全體之同意，則本
    件抗告人不得免責。
三、綜上所述，抗告人並未量入為出，其信用卡消費及借款非全
    然為生活所必要，然仍隨意預借現金使用，致累積欠款而無
    法支付，足認抗告人確有因浪費、投機致負擔過重之債務，
    而生開始清算之原因，依消費者債務清理條例第134條第4款
    之規定，應為不免責之裁定。原審裁定不予免責，核無違誤
    ，抗告意旨以前情指摘原裁定不當，求予廢棄並更為裁定，
    本院認俱無理由，應予駁回。
四、據上論結，本件抗告為無理由，依消費者債務清理條例第11
    條第2項、第15條，民事訴訟法第495條之1第1項、第449條
    第1項、第95條、第78條，裁定如主文。
中    華    民    國   100    年    10    月    25    日
              民事第二庭      審判長法    官  王  銘
                                    法    官  陳添喜
                                    法    官  李慧瑜
上為正本係照原本作成
本裁定除以涉及法律見解具有原則上之重要性為理由外，不得再
抗告，如提再抗告，應於裁定送達後10日內委任律師為代理人向
本院提出再抗告狀，並繳納抗告費新臺幣1千元。
中    華    民    國   100    年    10    月    25    日
                                      書記官  林國雄